【裁判字號】    97,交抗,2235
【裁判日期】    971229
【裁判案由】    違反道路交通管理處罰條例
【裁判全文】
臺灣高等法院交通事件裁定            97年度交抗字第2235號
抗   告   人
即原處分機關  交通部公路總局臺北區監理所板橋監理站
受  處 分 人  甲○○
上列抗告人因受處分人違反道路交通管理處罰條例案件，不服臺
灣板橋地方法院，中華民國97年10月31日所為裁定（97年度交聲
字第2496號），提起抗告，本院裁定如下：
    主  文
抗告駁回。
    理  由
一、原處分機關以：受處分人甲○○於民國（下同）97年4月24
    日凌晨1時13分許，騎乘車牌號碼QOR-672號輕型機車，行經
    臺北縣土城市○○路與三民路路口處時，經台北縣政府警察
    局土城分局頂埔派出所警員周秉宏以其有「酒後駕車（經酒
    測達0.29mg/L並休息達20分鐘及提供礦泉水漱口）」之違規
    ，依違反道路交通管理處罰條例第35條第1項第1款規定掣單
    舉發。交通部公路總局臺北區監理所板橋監理站於97年5月9
    日以41-C00000000號違反道路交通管理事件裁決書，依道路
    交通管理處罰條例第35條第1項第1款規定，處受處分人甲○
    ○罰鍰新台幣（下同）15,000元，吊扣駕駛執照12個月，並
    施以道安講習。嗣受處分人不服於97年8月6日向交通部公路
    總局臺北區監理所提出交通違規案件陳述書。
二、受處分人在原法院之異議意旨略以：受處分人於前揭時、地
    ，固確有呼氣酒精濃度超過規定標準而仍騎乘輕型機車之違
    規行為，然受處分人係騎乘輕型機車違規，僅能吊扣受處分
    人之輕型機車駕駛執照，因受處分人未領有輕型機車駕駛執
    照，原處分機關竟要求吊扣受處分人之職業大客車駕駛執照
    ，顯然欠缺公平性，並嚴重影響異議人生計云云。
三、原法院裁定以：受處分人係騎乘輕型機車違規，故其應受吊
    扣駕駛執照之處分，自僅以其所持有之輕型機車駕駛執照為
    限，而本件受處分人未曾考領輕型機車駕駛執照，僅持有職
    業大客車駕駛執照，是受處分人受吊扣輕型機車駕駛執照之
    處分，即屬無從執行，而無裁罰之實益，原處分機關仍為此
    部分裁罰之處分，徒滋執行上之困難及疑義，尚有未洽；受
    處分人執以聲明異議，為有理由，而撤銷原處分，諭知罰鍰
    15,000元及施以道路交通安全講習。經核尚無不合。
四、抗告意旨雖以：(一)按道路交通管理處罰條例第68條規定：「
    受吊銷駕駛執照時，吊銷其持有各級車類之駕駛執照」，又
    現行駕駛執照種類依照道路交通安全規則第53條規定計有15
    種，除國際駕照外，一般民眾最多將持有機器腳踏車（簡稱
    機車）及四輪以上汽車（簡稱汽車）駕駛執照，而94年12月
    28日修正前揭條文時，係將若受吊扣駕照，應將前開最多二
    種車類（機車、汽車）駕照吊扣，而不問其駕駛車種為何，
    而修正後僅保留吊銷時，不問其駕駛車種為何，均將其持有
    機車、汽車駕照吊銷，上開第68條修正前後均未將若僅持有
    一種駕駛執照時，不得吊扣其駕照（交通部89年8月30日交
    路字第008861號、94年9月15日交路字第0940051433號函參
    照），而原審裁定理由二、三之解釋尚嫌率斷。(二)又上開條
    例第35條第1項第1款以明定汽車駕駛人酒精濃度超過規定標
    準須吊扣其駕駛執照1年，復依同條例第24條第1項第2款規
    定應參加道路交通安全講習，現行條文針對吊扣時自依同條
    例第35條規定處罰，係限制其駕駛資格，而與剝奪人民駕駛
    資格之吊銷處分不同；又持有汽車駕駛執照係可駕駛輕型機
    車，受處分人並無持有機器腳踏車駕駛執照，本案又係騎乘
    輕型機車違規，其汽車駕駛執照為其駕車之許可憑證，既為
    其許可憑證，仍應吊扣其駕駛該輕型機車所憑之職業大客車
    駕駛執照，使符道路交通安全規則第114條第2款、第53條、
    第61條第1項及道路交通管理處罰條例第35條第1項第1款、
    第24條第1項第2款、第68條規定之意旨（本院97年交抗字第
    118號裁定參照）。又修正上揭條例已規定該條例之罰鍰不
    得依同條例第65條第1項第3款易處吊扣駕駛執照（後因易處
    吊扣制度，形成處罰漏洞，且日趨浮濫，無法達到處罰目的
    ，已廢止該條例），由此可知違反上揭條例除處以罰緩外，
    尚須吊扣其駕駛執照，而原審將第35條處罰割裂適用，宜有
    不妥云云。
五、惟查：
  (一)本件受處分人僅考領職業大客車駕駛執照，未領有機車駕駛
    執照，且於飲酒後，於前揭時、地，騎乘車受處分人所有前
    述普通輕型機車，經警稽查測得受處分人酒精濃度達每公升
    0.29毫克，而當場扣車移置保管等情，為受處分人所不爭執
    ，並有臺北縣政府警察局97年4月24日北縣警交字第C000000
    00號舉發違反道路交通管理事件通知單、交通部公路總局臺
    北區監理所板橋監理站97年5月9日板監裁字第41-C00000000
    號裁決書、97年8月20日北監板四字第0976011160號函、汽
    車駕駛人螢幕列印、職業大客車駕駛執照影本等，在卷可稽
    。是受處分人在本件發生時係以職業大客車駕駛執照，於飲
    酒後，駕駛前述輕型機車而有違規之事實，足堪認定。
  (二)次按汽車駕駛人有飲用酒類或其他類似物後其吐氣所含酒精
    濃度超過每公升0.25毫克或血液中酒精濃度超過百分之0.05
    以上者，不得駕車；汽車駕駛人，駕駛汽車經測試檢定有酒
    精濃度超過規定標準者，處新臺幣15,000元以上60,000元以
    下罰鍰，並當場移置保管該汽車及吊扣其駕駛執照1年；汽
    車駕駛人，有第35條第1項規定之情形者，應接受道路交通
    安全講習；次按車輛，指在道路上以原動機行駛之汽車（包
    括機器腳踏車）或以人力、獸力行駛之車輛；汽車駕駛人取
    得高一級車類之駕駛資格者，應換發駕駛執照，並准其駕駛
    較低級車類之車輛，其規定如下：二、已領有大客車駕駛執
    照者，得駕駛大貨車、代用大客車、大客貨兩用車、曳引車
    、小型車、輕型機器腳踏車，道路交通管理處罰條例第35條
    第1項第1款、第24條第1項第2款、第3條第8款，道路交通安
    全規則第114條第2款、第61條第1項第2款定有明文。
  (三)惟道路交通管理處罰條例第35條第1項僅規定「吊扣其駕駛
    執照1年」，並未明定其駕駛執照之種類；則有關吊扣、吊
    銷駕駛執照處分效力與執行方式之法令依據，核係依據道路
    交通管理處罰條例第68條規定；而該條業於94年12月14日修
    正公布，並自95年3月1日施行。修正前之道路交通管理處罰
    條例第68條原規定：「汽車駕駛人，因違反本條例及道路交
    通安全規則之規定，受吊扣或吊銷駕駛執照處分時，吊扣或
    吊銷其持有各級車類之駕駛執照」，其立法意旨在於違規行
    為對道路交通秩序之維持及道路交通安全已生較大之影響，
    故規定吊扣或吊銷其持有各級車類之駕駛執照，以限制其繼
    續駕車行駛道路之權利，其係屬駕駛行為之限制，並不因所
    持駕駛執照種類不同而有所差異。嗣因考量原條文將違法或
    違規駕駛人所持有各級車類之駕駛執照一併吊銷或吊扣，失
    之過酷，對於人民工作與生活影響過鉅，有違比例原則，經
    與交通部協商後，乃將其中「受吊扣處分者，吊扣其持有各
    級車類之駕駛執照」部分之規定刪除。是駕駛人違反道路交
    通管理處罰條例第35條第1項第1款之規定而受吊扣駕駛執照
    處分時，依修正後同法第68條規定並參照其修正意旨，應僅
    得吊扣違規或違法當時駕駛車類之駕駛執照，否則將造成同
    一違規或違法行為，因受處分人持有駕駛執照種類之不同，
    而異其處分之結果。況酒醉駕車行為係製造法所不容許之風
    險，以風險製造之立場觀之，並不因駕駛車輛種類之不同，
    而有所差別，但從風險實現之觀點而言，酒醉駕駛車類之不
    同，其對於交通安全衍生之實害結果也有所差異，如駕駛人
    駕駛低一級之車類違反本條例之規定時，不論其所造成之實
    害結果，而一律吊扣駕駛人所持有之各類駕照，亦有違相同
    事件相同處理，不同事件不同處理之平等原則（本院暨所屬
    法院97年法律座談會刑事類提案第40號討論暨審查意見參照
    ）。是參諸上開道路交通管理處罰條例第68條之修正過程與
    修正理由，行為人有道路交通管理處罰條例第35條第1項第1
    款所規定之違規行為，須吊扣駕駛執照時，應僅能吊扣行為
    人違法或違規當時駕駛車輛所憑之駕駛執照，不得再吊扣行
    為人所持有、與駕駛違規車輛無關之其他各級車類駕駛執照
    。
  (四)另修正後道路交通管理處罰條例第68條之規定，既已刪除「
    吊扣」等字，而僅餘「吊銷」等字，依「明示其一，排除其
    他」之法理，該條應係明示排除「吊扣駕駛執照處分時，吊
    扣其持有各級車類之駕駛執照」之規定，而僅餘「吊銷駕駛
    執照處分時，始吊銷其持有各級車類之駕駛執照」之規定，
    而限縮修正前條文之適用範圍。如此規定，兼顧重大違規之
    吊銷駕駛執照處分，駕駛人多係不宜再享有駕駛行為者，而
    吊扣駕駛執照處分之違規態樣相對輕微，解釋上不再一律執
    行各級車種駕駛執照之吊扣，使此類駕駛人仍保有駕駛其他
    車種之權利。如此解釋，方不致使本條僅有文字上變動之意
    義，亦符合立法者修法之意旨。是修正後即現行道路交通管
    理處罰條例第68條規定，應認當已排除「吊扣其持有各級車
    類之駕駛執照」之效力與執行方式。本件受處分人係依道路
    交通安全規則第61條第1項第2款之規定，其因具有大客車職
    業駕駛執照，得駕駛輕型機車（本身並無輕型機車駕駛執照
    之實體物）。惟受處分人違規時係駕駛前述輕型機車，揆諸
    上開之規定及說明，受處分人依法所受之處分應為限制其駕
    駛輕型機車之權利，應吊扣其輕型機車之駕駛執照。而受處
    分人既無輕型機車駕駛執照之實體物，抗告人機關自無從處
    以受處分人吊扣輕型機車駕駛執照之處分，然抗告人機關逕
    依上開道路交通管理處罰條例第68條規定，吊扣受處分人之
    大客車職業駕駛執照，顯然違反該條修正理由之意旨，且參
    以受處分人係騎乘輕型機車違規，如因此吊扣受處分人之大
    客車職業駕駛執照，此舉顯然將剝奪受處分人駕駛職業大客
    車之權利，對受處分人之權益造成極大之損害，亦與現行之
    道路交通管理處罰條例第68條之規定未合。是抗告意旨所陳
    ：受處分人並無持有機器腳踏車駕駛執照，本案又係騎乘輕
    型機車違規，其汽車駕駛執照為其駕車之許可憑證，既為其
    許可憑證，仍應吊扣其駕駛該輕型機車所憑之職業大客車駕
    駛執照云云，顯有誤會。
  (五)至於道路交通管理處罰條例第68條之規定，既已修正為行為
    人違反道路交通管理處罰條例及道路交通安全規則之規定，
    應受吊扣駕駛執照之處分時，僅能吊扣其違規當時所駕駛車
    輛之駕駛執照，不能再吊扣其持有各級車類之駕駛執照，而
    行為人如係依憑其所領有之較高級駕駛執照酒後駕駛較低級
    之車輛時，又欠缺得以吊扣受處分人其他各級車類駕駛執照
    之法令依據，縱認現行道路交通管理處罰條例第68條條文內
    容，或有造成抗告意旨所述適用上不盡妥適之情形，亦屬刑
    事立法政策之範疇，並非審判機關所能決定，仍應循立法途
    徑解決，非可自行解釋逾越法條規範之意涵而為適用。另抗
    告人抗告意旨所援引本院97年度交抗字第118號裁定之理由
    ，要非中央法規標準法第2條、第3條之法律（法、律、條例
    、通則）、命令（規程、規則、細則、辦法、綱要、標準、
    準則），不具有法的拘束力，僅係法官就個案所為之意見，
    並不足以影響本院本於對法律之確信所為之判斷，併予說明
    。
  (六)綜上所述，受處分人確有於上述時地駕駛自用小客車而有呼
    氣酒精濃度超過規定標準之違規行為，惟受處分人既無輕型
    機車駕駛執照可供吊扣，且又欠缺相關法令依據可對之處以
    吊扣職業大客車駕駛執照，已如前述，然原處分機關遽對受
    處分人處以「吊扣駕駛執照（大客車）12個月」之處分，顯
    係不當擴張道路交通管理處罰條例第68條之適用範圍，自有
    未洽。從而，原法院認為受處分人此部分之聲明異議為有理
    由，撤銷上開部分之原處分，諭知該部分不罰，經核並無不
    合。抗告人之抗告意旨，執前詞指摘原裁定不當，求為撤銷
    改判，為無理由，應予駁回。
六、據上論結，應依道路交通案件處理辦法第26條，刑事訴訟法
    第412條，裁定如主文。
中    華    民    國    97    年    12    月    29    日
                  刑事第十庭審判長法  官  楊炳禎
                                  法  官  朱光仁
                                  法  官  陳博志
以上正本證明與原本無異。
不得抗告。
                                  書記官  陳嘉文
中    華    民    國    97    年    12    月    30    日


司法院資訊處製作；財團法人民間司法改革基金會備份。
